【裁判字號】    87,重上更(一),32
【裁判日期】    890202
【裁判案由】    確認法定抵押權存在
【裁判全文】
臺灣高等法院臺南分院民事判決  八十七年度重上更(一)字第三十二號  Ｅ
      上  訴  人  庚  ○  ○
                  戊  ○  ○
                  甲  ○  ○
                  己  ○  ○
                  辛  ○  ○
      右四人共同
      訴訟代理人  張  天  良  律師
                  許  世  烜  律師
      上  訴  人  常富營造有限公司  設台北市○○路八十七號九樓
      法定代理人  丙  ○  ○  住台北市○○路八十七號九樓
      上  訴  人  癸  ○  ○  住台北市○○○路○段二一八巷一號
                  丁  ○  ○  .
                  丑  ○  ○  住台北市○○路九號六樓
      右七人共同
      訴訟代理人  翁  瑞  昌  律師
                  陳  琪  苗  律師
      上  訴  人  乙  ○  ○  .
                   (王粗之承.
      參  加  人  萬泰銀行    住台南市○○路○段一六七號
      法定代理人  壬  ○  ○  .
      右二人共同
      訴訟代理人  張  天  良  律師
                  許  世  烜  律師
      被上訴人    百樂營造工程股份有限公司  設台北市○○○路○段十一巷八號
                              .
      法定代理人  子  ○  ○  住台北市○○○路○段十一巷八號一樓
      訴訟代理人  蔡  敬  文  律師
                  蘇  陳俊哲  律師
右當事人間確認法定抵押權存在事件，上訴人對於臺灣臺南地方法院中華民國八十四
年二月二十七日八十三年重訴字第一八九號第一審判決提起上訴，經最高法院第一次
發回更審，本院判決如左：
      主      文
上訴駁回。
第二審(除確定部分以外)及發回前第三審訴訟費用由上訴人負擔。
      事      實
甲、上訴人方面：上訴人庚○○未於言詞辯論期日到場；其餘上訴人之陳述略以：
一、聲明：求為判決：(一)原判決不利上訴人敗訴部分廢棄  (二)右廢棄部分，被上
    訴人在第一審之訴駁回 (三)第一、二、三審訴訟費用 (除確定部分外)均由被上
    訴人負擔。
二、陳述：除與原判決記載者相同，予以引用外，補稱：
(一)經查，本件上訴人所有之不動產為國賓商業大樓之二樓，而被上訴人據以主張其
    已承攬上開大樓新建工程，而有法定抵押權之工程（承攬）契約是訂立於七十二
    年六月十三日，唯斯時，被上訴人公司尚未設立，而是在七十二年六月十六日始
    設立登記，亦即訂立承攬契約時被上訴人尚未取得法人之資格，原不得為權利
    義務之主體，其所訂立之契約自屬無效。因之在未經設立登記，而以公司名稱與
    第三人所為之法律行為，除雙方預期於公司設立登記後，由公司承受，而公司於
    設立登記後已表示承受，或公司另有與該為法律行為之雙方當事人成立「契約承
    擔」之契約外，公司原不當然承受（最高法院七十一年台上字第四三一五號判決
    參照），然遍查七十二年六月十三日之契約內容，並無約定契約自被上訴人公司
    設立登記時起始成立之條款，且被上訴人於八十六年五月二十一日之準備書狀中
    自認：「有關中華國賓商業大樓之興建工程，當初係由被上訴人之法定代理人子
    ○○與尚業公司達成協議，約定先由子○○以私人名義代未來成立之公司與尚業
    公司簽訂承攬契約，俟公司成立後另行換約‧‧‧，此由嗣後再由成立後之百樂
    公司即被上訴人與尚業公司另行換約，即得証明」，即知該七十二年六月十三日
    之契約，為子○○與尚業公司簽訂，被上訴人公司，如與尚業公司有工程承攬契
    約，應另行簽（換）約，始應解為被上訴人與尚業公司有承攬關係存在，否則縱
    認被上訴人有興建系爭大樓之事實因無承攬契約關係存在，參諸首揭法文、判決
    意旨，不能逕認被上訴人當然承受子○○與尚業公司間之承攬契約。況原審言詞
    辯論期日，審判長質問被上訴人有無換約？被上訴人答：有；嗣再問：換約何在
    ，被上訴人則稱：已遺失，足徵，尚業公司並無與被上訴人換約，是以二者間絕
    無承攬關係存在。被上訴人原起訴主張其與尚業公司訂立承攬契約已屬無據，嗣
    經查明訂約時被上訴人公司尚未設立，被上訴人乃改稱先由子○○訂約，再，由
    尚業公司換約亦無任何証據可以証明，被上訴人之主張顯非實在。
(二)復查，被上訴人公司迄七十二年六月十六日始設立登記，兩造均不爭執，而被上
    訴人主張就系爭建物有法定抵押權存在，自應就其設立登記後，何時接手興建負
    舉証責任，概不能逕以被上訴人公司設立登記時起，即認被上訴人公司有接手興
    建之事實。況上訴人一再請求被上訴人公司提出實際施工之記錄，被上訴人均無
    法提出，參以台南市政府工務局八十四年八月十二日以南工局建字第二九四四五
    號函送之中華國賓商業大樓興建期間各層樓查驗核備日期存根影本（參見重上卷
    第二百一十頁）顯示，系爭國賓大樓之二樓樓板於七十二年六月二十二日勘驗完
    成，而依被上訴人公司於七十二年六月十六日始設立登記，顯見至少被上訴人公
    司成立時，系爭大樓已興建至二樓樓板以上，且被上訴人又無法提出到底自二樓
    那一階段接手興建，或至三樓板始接手興建，足見被上訴人之主張皆無任何証據
    可以証明，其主張自無足採。
(三)次查，被上訴人主張系爭大樓每坪造價為三萬三千元（參見最高法院七十七年台
    上字第二五八四號民事判決），倘以建坪一二‧二二二坪計算，則系爭大樓全部
    造價應為000000000元，絕不可能如尚業公司與被上訴人訂立之工程契
    約所載，全部工程款僅000000000元，而被上訴人於鈞院更審前八十四
    年十月十一日審理時亦坦承：「尚業公司要付之工程款扣掉後，才以二億六千萬
    元承包」，由此足見，系爭大樓二樓以下之工程，係由尚業公司付款承建，絕非
    被上訴人承攬所建甚明。況鈞院更審前於八十四年十月十一日行準備程序時，証
    人錢紹明証稱：「這中間有些錢要由子○○先墊」及（地下室一億多是何人付給
    海陸公司？）「我的印象好像是子○○個人墊付」等語，由此益見系爭大樓二樓
    以下工程乃尚業公司付款承建，而由子○○先行墊付，至於尚業公司與子○○間
    有何「墊付」之法律關係，則不得而知。
(四)此外，被上訴人提出之所謂工程款票據，其票據內之受款人欄，全部均明載為「
    子○○」，顯然非為尚業公司付與被上訴人之工程款甚明，可能係尚業公司償付
    子○○墊付之款項，或支付其他債務亦屬不定；況証人錢紹明於鈞院更審前同前
    月日審理時曾証稱：「尚業每期付工程款都付八個月期票」，而被上訴人提出之
    所謂工程款票據，其發票日或到期日均在七十四年八月以後（系爭大樓於七十三
    年十月八日即已建築完成），亦與前述証言不符由此益見被上訴人提出之票據
    絕非工程款，既非屬承攬工程款，自無法定抵押權之可言。是故，台灣台北地方
    法院八十一年度重訴字第二一五號被上訴人與尚業公司請求給付工程款事件，因
    尚業公司未於言詞辯論期日到場，被上訴人之請求權並未經具體審酌，該院所為
    被上訴人勝訴之判決並非正確，絕不能採為本件之依據。
(五)抑且，法定抵押權成立之要件，必以：(一)須承攬之工作為建築物或其他土地上工
    作物之新造、或重大修繕，(二)須為承攬人因承攬關係所生之債權，(三)須以工作所
    附之定作人之不動產為標旳物。本件原判決附表所示之不動產並非定作人即尚業
    公司之不動產，而是自始即為上訴人或上訴人之前手所有，依民法第五百十三條
    之規定，自不得為法定抵押權之標的物，被上訴人就非定作人之不動產主張法定
    抵押權尤嫌無據。
(六)末查，縱認被上訴人請求工程款債權存在，唯本件工程於七十三年十二月廿八日
    完工，依民法第一百二十七條第七款規定，其請求權時效為二年，被上訴人未於
    二年內行使請求權，復未依民法第八百八十條規定於五年內行使法定抵押權，乃
    被上訴人遲至八十三年十二月九日始提起本件訴訟，其法定抵押權因五年除斥期
    間經過而消滅，被上訴人再主張法定抵押權自屬無理。
(七)本件被上訴人於八十八年五月十日所提民事答辯狀，抗辯：被上訴人與尚業公司
    所訂立之工程承攬契約之日期為七十二年六月十五日，唯此是以打字機事先打字
    ，應是七十二年六月十五日以後所簽訂，該契約所載之日期：七十二年六月十五
    日乃預定簽約日期，事後未予更正，亦即被上訴人確為設立登記後始簽訂工程承
    攬契約云云。唯查，工程承攬契約之訂約日確為七十二年六月十五日，被上訴人
    尚未設立登記，不容任意解釋為設立登記之後所簽訂，況且被上訴人歷審向未作
    此抗辯，甚至被上訴人於八十六年五月二十一日之準備書狀中自認：「有關中華
    國賓商業大樓之興建工程，當初係由被上訴人之法定代理人子○○與尚業公司達
    成協議，約定先由子○○以私人名義代未來成立之公司與尚業公司簽訂承攬契約
    ，俟公司成立後另行換約‧‧‧‧，此由嗣後再由成立後之百樂公司即被上訴人
    與尚業公司另行換約，即得証明」，即知被上訴人先後抗辯不一，實無足採。抑
    且，在  鈞院八十六年七月三日言詞辯論程序，審判長問被上訴人公司設立登記
    有無換約，被上訴人尚答稱：有，並問：換約何在？被上訴人答稱：已遺失，足
    見本件之工程承攬契約確是公司未設立登記前簽訂，被上訴人之抗辯先後不符，
    絕非可採。
(八)其次，被上訴人又抗辯：被上訴人與尚業公司簽訂工程承攬契約時，中華國賓商
    業大樓早已由子○○施工，俟被上訴人設立登記後，始接手施工，是故，二樓樓
    板在七十二年六月廿二日勘驗，應是由被上訴人所施工。實則，建築管理機關之
    勘驗，是勘驗建築物之施工進度，是否與申報狀況相符，故皆為該樓樓板完工時
    勘驗，而被上訴人指勘驗是在未澆置混凝土以前，以查勘有無偷工減料，此為建
    築師及業主為監工所為之勘驗，二者不能混為一談，唯七十二年六月廿二日勘驗
    時僅完成二樓樓板（地板），本件訟爭之二樓房屋尚未興建，上訴人向無爭執。
(九)被上訴人又抗辯稱：尚業公司從未為債務人之時效抗辯，上訴人不得以時效消滅
    為由主張法定抵押權罹於時效消滅云云。唯抵押權因除斥期間經過而消滅、除斥
    期間並不待當事人主張，凡除斥期間經過，抵押權即確定消滅，當事人縱不援用
    ，法院亦得依職權以之為裁判依據，本件工程款債權，依民法第一百二十七條第
    七款，其請求權為二年，被上訴人未於二年內行使請求權，後未依民法第八百八
    十條之規定行使法定抵押權，其抵押權已消滅，並無待債權人拒絕給付，被上訴
    人之抗辯實有未當。
(十)末查，上訴人在發回更審前曾主張：尚業公司之工程款債務，曾由郡府公司出面
    承擔，將其所有之地下室三樓、一樓櫃台、十二、十三、十四樓旅館讓與被上訴
    人，以抵銷尚業公司積欠被上訴人之債務，而郡府公司出面承擔債務，是用以抵
    銷郡府公司積欠尚業公司債務。唯被上訴人主張第十三、十四樓因郡府公司原設
    定抵押六千萬元予曾新垣，而遭拍賣，等於未取所有權云云。經查，上開第十三
    、十四樓房屋，曾由郡府公司向曾新垣借貸而設定抵押，嗣七十四年八月十九日
    所有權移轉登記為被上訴人所有，被上訴人並於七十四年十一月五日向錢偉瑞借
    貸又設定抵押，並無曾新垣行使抵押權之情事，嗣上開十三、十四樓房屋是出售
    與邢鳳歧，並非經拍賣，此有土地登記簿謄本足証（只呈送其中一戶，如必要時
    全部六十一戶可全部呈送），被上訴人之抗辯並非實在。
(十一)謹按，法定抵押權制度，是為保障承攬人，使就承攬建築物、工作物重大修繕者
    ，就因承攬關係所生之債權，就其工作所附之不動產，有法定抵押權存在，以確
    保承攬人可獲債權之清償。是以，如建築物區分為數部分，而各得獨立為所有權
    之客體者，則各該獨立之區分建築物為獨立之不動產，承攬人工作之建築物倘可
    區分為數個獨立之不動產者，應就各該獨立之不動產因承攬關係所生之債權，分
    別發生民法第五百十三條所定之法定抵押權，此為最高法院七十九年台上字第九
    七八號所明示。本件之中華國賓商業大樓為可區分為數部分，各得為獨立所有權
    之不動產，上訴人僅為二樓部分之所有權人，如此縱或被上訴人有法定抵押權，
    亦僅得就被上訴所有之二樓各該不動產，因承攬關係所生之債權，有法定抵押權
    ，絕不能逕認所有六千七百五十萬六千八百零一元之工程款，對被上訴人之不動
    產有法定抵押權存在，原審判決即有違誤。
(十二)次查，法定抵押權之主體須為承攬人，亦即必須有承攬人與定作人關係，方有法
    定抵押權存在，如非直接與定作人有承攬關係，而是與承攬人發生承攬關係之次
    承攬人，即無享有法定抵押權之權利。本件中華國賓商業大樓之基地為中華日報
    社所有，提供基地與尚業公司合建，由尚業公司提供材料及勞務興建房屋，並以
    分得房屋為酬勞，此種型式之合建，應為承攬契約，如此中華日報為定作人而尚
    業公司應為承攬人無疑。縱認尚業公司興建部分工作物後，再交由子○○或被上
    訴人僅為次承攬人，依法應無享有法定抵押權。
三、證據：援用第一審所提證據，並請求函查台灣土地銀行有關尚業公司拋棄書日期
    。
乙、被上訴人方面：
一、聲明：求為判決(一)上訴駁回(二)上訴費用由上訴人負擔。
二、陳述：除與原判決記載相同者，予以引用外，補稱：
(一)上訴人指稱：被上訴人訂立於七十二年六月十三日之工程承攬承約，因被上訴人
    公司係在七十二年六月十六日始設立登記，自屬無效一節。查被上訴人與尚業公
    司間所諦結之工程承攬契約（以下簡稱系爭工程承攬契約），觀其簽約日期實為
    七十二年六月十五日，並非七十二年六月十三日，乃上訴人未察，逕自認為七十
    二年六月十三日，顯非允洽，此為上訴人誤會之一也。又該簽約日期七十二年六
    月十五日，係以打字機打字而成，此項事實至關重要，牽涉系爭工程承攬契約之
    效力至深且鉅。
    按被上訴人公司既於七十二年六月十六日始設立登記，則將「簽約日期七十二年
    六月十五日 (打字的）」與之對照而觀，足堪證明下列三件事：(一)系爭工程承
    攬契約絕非七十二年六月十五日所簽，而是七十二年六月十五日以後所簽。
    蓋系爭工程承攬契約之簽約日期雖以打字打上七十二年六月十五日，就常理而言
    ，自係於該日簽約。然被上訴人公司既於七十二年六月十六日始完成設立登記，
    倘被上訴人果真與尚業公司，於同年月十五日即已諦約，則因公司尚未取得合法
    資格勢將罹於無效，豈非將使有關數億元之龐大金額失卻保障。是尚業公司與百
    樂公司不可能冒此風險簽一無效之契約，抑且選在百樂公司成立前一日即簽此無
    效契約，尤與情理有違。具徵系爭工程承攬契約，絕非七十二年六月十五日所簽
    ，概可想見。
(二)七十二年六月十五日乃預定之簽約日期，斷非真正之簽約日期。
    查百樂公司於與尚業公司訂約前夕，曾經向辦理公司執照之承辦人瞭解，據告公
    司執照將可於七十二年六月十五日取得。是以百樂公司與尚業公司事先即備妥契
    約書，並將其簽約日期預先打上七十二年六月十五日，準備於取得公司執照後，
    立即由百樂公司與尚業公司簽訂工程承攬契約（即如附證一系爭工程承攬契約）
    ，並即由百樂公司接手中華國賓商業大樓之後續全部興建工程，以承接之前由子
    ○○個人與尚業公司間簽訂之工程契約 (按此份契約現已找不到），及子○○所
    承作之工程。無奈百樂公司之公司執照延遲一天始核發下來，致使百樂公司與尚
    業公司於七十二年六月十五日無法及時簽成契約。此由該七十二年六月十五日之
    日期係用打字打上而非用手寫，且係被上訴人公司取得公司執照之前一日等情觀
    之，即知該七十二年六月十五日係預定之簽約日期，至為明顯。
(三)真正之簽約日期為七十二年六月十六日，而原預定之簽約日期未予更正則係訂約
    當時，疏忽所致。按被上訴人公司係於七十二年六月十六日取得公司執照，且依
    前述，足以證明尚業公司與百樂公司間，確實有俟百樂公司成立就立即簽約，同
    時接手中華國賓商業大樓之後續全部興建工程之約定，是則本件系爭工程承攬契
    約自然是於被上訴人公司成立之當日即七十二年六月十六日所簽，只不過訂約當
    時疏而未將事先打字打好原預定之簽約日期七十二年六月十五日加以改正為公司
    執照核發後真正之簽約日期七十二年六月十六日，以致造成上訴人之誤會而已。
    綜上所論，系爭工程承攬契約既係尚業公司與百樂公司於百樂公司成立之當日所
    簽，則該契約自屬有效。乃上訴人因不明瞭該契約係於百樂公司成立之當日所簽
    ，以及契約當事人有疏未將簽約日期七十二年六月十五日改為七十二年六月十六
    日之情，玫生誤會。竟泛謂系爭契約為無效之契約，此為上訴人誤會之二也。退
    而言之，由於百樂公司係承接其法定代理人子○○與尚業公司原有之工程契約，
    且該國賓大樓自百樂公司設立登記後，即由百樂公司本於接手子○○之原契約內
    容負責興建，則百樂公司事實上既有興建國賓大樓工程之行為，而尚業公司對此
    亦未見其異議，自應解為百樂公司於公司設立登記之同時，與尚業公司間有以原
    子○○所訂之工程契約條款內容繼續履行之合意，亦即百樂公司與尚業公司間之
    工程承攬契約事實上應於七十二年六月十六日公司設立登記時成立，且該契約內
    容應與七十二年六月十五日契約所訂之內容一致，始符合實際之情況。此為本件
    發回前  鈞院所持之法律見解，被上訴人併此主張此項法律見解。
又上訴人引用最高法院七十一年台上字第四三一五號判決意旨稱：在未經設立登記
  ，而以公司名稱與第三人所為之法律行為，除雙方預典於公司設立登記後，由公司
  承受，而公司於設立登記後已表示承受，或公司另有與該為法律行為之雙方當事人
  成立契約承擔之契約外，公司原不當然承受一節。經查系爭工程承攬契約確係於被
  上訴人公司成立後所簽，業有如前述。則本件情形與上開判決意旨所揭示者顯然完
  全不同，從而應無上開判決之適用。
上訴人再謂被上訴人於八十六年五月廿一日之準備書狀中自認：「有關中華國賓商
  業大樓之興建工程，當初係由被上訴人之法定代理人子○○與尚業公司達成協議，
  約定先由子○○以私人名義代未來成立之公司與尚業公司簽訂承攬契約，俟公司成
  立後另行換約：：，此由嗣後再由成立後之百樂公司即被上訴人與尚業公司另行換
  約，即得證明」，即知該七十二年六月十五日之契，為楊招男與尚業公司簽訂，被
  上訴人公司如與尚業公司有工程承攬契約，應另行簽 (換）約，始應解為被上訴人
  與尚業公司有承攬關係存在，否則縱認被上訴人有興建系爭大樓之事實，因無承攬
  契約關係存在，不能逕認被上訴人當然承受子○○與尚業公司間之承攬契約云云。
  上開被上訴人自認之內容，要係有關中華國賓商業大樓之興建工程，先有子○○個
  人與尚業公司簽約，後有百樂公司於其公司成立後與尚業公司簽約 (即換約），（
  按該契約實際簽訂日期為七十二年六月十六日，即被上訴人公司取得公司執照之當
  日所簽，乃為有效之契約），則上訴人將該七十二年六月十五日之契約，誤為係子
  ○○與尚業公司所簽訂（實則該契約係於七十二年六月十六日百樂公司成立之當日
  ，由百樂公司與尚業公司所簽訂），此為上訴人誤會之三也。茲被上訴人公司既與
  尚業公司於七十二年六月十六日另行簽訂（即換約）如附證一－七十二年六月十五
  日之工程承攬契約，則被上訴人與尚業公司顯有承攬關係存在。乃上訴人誤以為無
  承攬契約關係存在，此為上訴人誤會之四也。上訴人另謂：況原審言詞辯論期日，
  審判長質問被上訴人有無換約？被上訴人答：有；嗣再問：換約何在？被上訴人則
  稱：已遺失。足徵尚業公司並無與被上訴人換約，是以二者間絕無承攬問係存在云
  云。經查有關中華國賓商業大樓之興建工程，先有子○○個人與尚業公司簽約，後
  有百樂公司於成立後與尚業公司簽約，亦即換約，已如前述。而所遺失者則為子○
  ○先前以其私人名義與尚業公司簽訂之契約，尚非百樂公司與尚業公司簽訂之契約
  ，此為上訴人誤會之五也。關此請參稽附呈證一工程承攬契約即明。由是足證，尚
  業公司與被上訴人間確有承攬關係存在。
本件工程承攬契約，即為被上訴人與尚業公司有訂立承攬契約之證據，而該契約乃
  被上訴人公司成立後，由被上訴人公司與尚業公司所訂立，此與先前由子○○與尚
  業公司間所簽訂之工程契約不同。再者上揭兩階段承攬契約諦結時間有先後之分，
  彼此判若涇渭。準此足見，上訴人空泛指摘被上訴人之主張非實在一節，顯不無誤
  會。
(四)有關被上訴人接手承建中華國賓大樓之時期，與乎接手承建之範圍。
  緣上訴人謂被上訴人應就何時接手興建，負舉證責任，概不能逕以被上訴人公司
    設立登記時起，即認被上訴人公司有接手興建之事實云云。因此，被上訴人自不
    能緘默。經查七十二年六月十五日，乃是百樂公司預計可取得公司執照之日，並
    擬及時與尚業公司簽約之原定日期，業有如前述。由此可知尚業公司與百樂公司
    間顯有俟百樂公司一成立就立即簽約之約定。而今百樂公司於七十二年六月十六
    日成立，適足證明如附證一之本件系爭工程承攬契約確係於七十二年六月十六日
    所簽訂，蓋除至愚，否則尚無徒然在公司未設立時訂定無效契約之舉。是系爭工
    程承攬契約係於七十二年六月十六日所簽訂委無庸疑。則該契約一經雙方簽訂完
    成，自然立即生效。是以系爭契約既於七十二年六月十六日成立同時生效，依法
    而論，自應解為被上訴人當然自該日期同時接手興建事宜，此為法律上就契約效
    力之解釋。而事實上，更因子○○個人依法不得承攬中華國賓商業大樓如此工程
    ，必須成立合格公司始得為之。以是子○○於與尚業公司訂立工程契約後，除積
    極籌設百樂公司外，並同時進行施工。嗣百樂公司成立，旋與尚業公司簽訂承攬
    契約，並即由百樂公司接手興建。而子○○之施工人員，乃百樂公司之施工人員
    係同一群人，即由同一群人進行施工，前後有其連貫性。因之在名義上雖有子○
    ○施工與百樂公司施工之不同，惟實際上實無法區分，蓋均係同一群人所為也。
    具徵在施工銜接上，被上訴人係自七十二年六月十六日起即接手興建，情極灼然
    。
上訴人復以台南市政府工務局八十四年八月十二日南工局建字第二九四四五號函送
  之中華國賓商業大樓興建期間各層樓查驗核日期存根影本而謂，系爭國賓大樓之二
  樓樓板於七十二年六月廿二日勘驗完成，而依被上訴人公司於七十二年六月十六日
  始設立登記，顯見至少被上訴人公司成立時，系爭大樓已興建至二樓樓板以上云云
  ，亦屬矇混。蓋：
(１)既謂二樓樓板顧名思義即非二樓樓頂，然則所謂二樓樓板究為如何？
    經查係指二樓底板以下之一樓部分，並不包括二樓在內。易言之，所謂二樓樓板
    云者，乃一樓樓頂，二樓之地板之謂也。
(２)所謂二樓樓板之勘驗，依附呈證二台灣省建築管理規則第二十八條之規定，乃屬
    該條所定之配筋勘驗而配筋勘驗依規定係在鋼筋混凝土構造及加強磚造各層樓板
    或屋頂配筋完畢，澆置混凝土前實施。其勘驗之內容包括綁紮鋼筋、水電管線及
    有無偷工減料等事項。從而可知所謂二樓樓板之勘驗，實非結構體完成，至為明
    顯（按澆置混凝土後，結構體完成）。
(３)又所謂二樓樓板於七十二年六月廿二日勘驗完成，即指二樓樓板之綁紮鋼筋、水
    電管線及有無偷工減料等事項之配筋勘驗，於七十二年六月廿二日勘驗完，成已
    可澆置混凝土之謂也。
    綜據上述並參考附證三之手繪圖可知，系爭大樓之一樓以上部分（包括一樓在內
    ）之全部興建工程，均係被上訴人所完成，即一樓部分之澆置混凝土等結構體工
    程亦係被上訴人所完成。從而可知被上訴人對於系爭大樓之一樓以上房屋（包括
    一樓在內）尚且有法定抵押權存在，則二樓更毋庸論矣！準此足見，上訴人所謂
    「顯見至少被上訴人公司成立時，系爭大樓已興建至二樓樓板以上」云云，誠屬
    誤會，此為上訴人誤會之六也。
上訴人又以尚業公司與被上訴人訂立之工程契約，全部工程款僅二億六仟一百七十
  一萬四千零十五元，指系爭大樓二樓以下之工程，係由尚業公司付款承建，絕非被
  上訴人承攬所建一節。查有關中華國賓業業大樓之興建工程，先有子○○個人與尚
  業公司簽訂工程契約，後有百樂公司與尚業公司簽訂承攬契約。而百樂公司與尚業
  公司所承攬契約之工桯總價固為二億六仟餘萬元，然子○○個人與尚業公司所簽工
  程契約之工程總價則當然不止此數。蓋以子○○個人與尚業公司所簽工程契約之工
  程總價尚應扣除子○○所承包發交海陸公司所施工之地下室等等工程之工程款後，
  其餘額即為百樂公司與尚業公司所簽承攬契約之工程總價二億六仟餘萬元。是系爭
  大樓  (包括一樓在內)之一樓以上部分為被上訴人以二億六仟餘萬之承包甚明。孰
  料上訴人竟謂系爭大樓二樓以下之工程，係由尚業公司付款承建，絕非被上訴人承
  攬所建，非惟誤會，更不正確，此為上訴人誤會之七也。如上所述子○○個人及百
  樂公司既各與尚業公司有工程契扚關係存在，則尚業公司所付款，非工程款而何？
  從而系爭大樓  (包括一樓在)之一樓以上部分及地下室部分，乃分別為百樂公司與
  子○○所承建也明。
(五)第三人尚業公司簽發指名子○○為受款人之票據胥為工程款，並無若何疑義。
  雖上訴人再以被上訴人提出之所謂工程款票據，其票據內之受款人欄，全部均明
    載為「子○○」，指其顯非尚業公司付與被上訴人之工程款。況證人錢昭明於
    鈞院前審審理時曾證稱：「尚業每期付工程款都付八個月期票」，而今被上訴人
    提出之所謂工程款票據，其發票日或到期日均在七十四年八月以後，亦與前述證
    言不符，由此益見被上訴人提出之票據絕非工程款，既非屬承攬工程款，自無法
    定抵押權之可言。因認台北地方法院八十一年度重訴字第二一五號被上訴人與尚
    業公司請求給付工程款事，該院所為被上訴人勝訴之判決不能採為本件之依據云
    云。惟查有關中華國賓商業大樓之建工程，因自始有子○○個人與尚業公司簽訂
    工程契約。以是尚業公司支付工程款自始即指名子○○為受款人，而子○○又係
    嗣後成立之百樂公司之負責人，從而百樂公司與尚業公司簽約並接手後，尚業公
    司支付工程款票據亦繼續指名子○○為受款人，未予變更，乃該公司便宜之計，
    不得藉此挑剔或指摘被上訴人。況被上訴人所提出之工程款票據，其係支付工款
    ，業經歷次判決所是認。再者本件發回前之  鈞院判決亦認「尚業公司積欠百樂
    公司司承攬工程款未償，百樂公司執有尚業公司之支票即為尚業公司所欠之工程
    款等事實，有由郡府公司、尚業公司與百樂公司三方於七十四年八月一所立之協
    議書可證，且經證人吳山河證實在卷，已足證明百樂公司所持尚未返還尚業公司
    之支票係工程款存在之憑據，尚業公司欲指名何人受款或嗣後雙方所協議之發票
    日為何？均不影響該支票乃為尚業公司所給付百樂公司承攬工程款」之事實。準
    是而觀，足見台北地方法院八十一年度重訴字第二一五號所為被上訴人勝訴之判
    決，堪以採為本件之依據，已無待辭費。
(六)中華國賓大樓原始所有人為誰？又何人得為時效抗辯？
    上訴人主張本件原判決附表所示之不動產並非定作人即尚業公司之不動產，而是
    自始即為上訴人或上訴人之前手所有，依民法第五百十三條之規定，自不得為法
    定抵押權之標的物，被上訴人就非定作之不動產主張法定抵押權尤嫌無據云云，
    及為時效抗辯一節。經查本件發回前，  鈞院判決確認：
    系爭國賓大樓，原由訴外人中華日報社提供土地，尚業公司提供全部建築費用合
    建，雙方按比例分配房屋，此有中華日報社與尚業公司所訂立之「合建中華大樓
    契約書」為憑。則依中華日報社與尚業公司所訂立之合建契約，尚業公司既係提
    供建築費用為實際出資建築房屋之人，其即為國賓大樓之原始所有人，不因其後
    起造人名義變更或由他人為所有權第一次登記而受影響。
  按承攬人之報酬請求權，因二年間不行使而消滅，民法第一百二十七條第七款固
    定有明文，然依民法第一百四十四條第一項規定，時效完成後僅生債務人得拒絕
    給付之效果，債權人之債權並不因之而歸於消滅。百樂公司對尚業公司之承攬工
    程債權，從未經債務人為時效抗辯，自非上訴人所得主張，且該債權既經台灣台
    北地方法院八十一年度重訴字第二一五號民事判決確定尚業公司應給付百樂公司
    六千七百五十萬六千八百零一元及自起訴狀繕本送達之翌日起至清償日止，按週
    年利率百分之五計算之利息，自難謂其時效已完成，從而亦無民法第八百八十條
    所定抵押權消滅之問題。
  以上兩點均見原判決理由，爰予引用。從而可知上訴人關於原始所有人部分之主
    張，及所為時效抗辯俱非可採。更查被上訴人已於民國八十六年八月六日獲得台
    北地方法院核發之債權憑證，依民法第一百三十七條第三項之規定，本件時效應
    至民國九十一年八月五日始為完成，併予敘明。
三、證據：援用第一審所提證據，並提出北高兩市及台灣省建築管理規則。
丙、本院依職權函查台南市政府工務局勘驗日期。
      理      由
一、上訴人王粗於八十六年十月二十八日死亡，有戶籍謄本在卷足按，由乙○○繼承
    ，聲明承受訴訟，核無不合；又台南市第四信用合作社之權利義務均由萬泰商業
    銀行概括承受，有財政部函在卷足按，該行為輔助上訴人庚○○參加訴訟，亦無
    不合，應先敘明。
二、上訴人庚○○未於言詞辯論期日到場，核無民事訴訟法第三百八十六各款所列情
    形，准依被上訴人聲請，由其一造辯論而為判決。
三、本件被上訴人於原審起訴主張：被上訴人前與訴外人 (即定作人）尚業公司簽訂
    工程契約，由被上訴人承攬尚業公司定作坐落台南市○○段九三九及九三九之一
    地號土地上建物，即門牌台南市○○路二號中華國賓商業大樓建造工程，尚業公
    司尚欠被上訴人工程款六千七百五十萬六千八百零一元未付，業經台灣台北地方
    法院八十一年重訴字第二一五號、台灣台南地方法院八十一年重訴字第六三號等
    民事確定判決所認定，上訴人等所有如附表所示之不動產及附屬建物係上開大樓
    之一部分，被上訴人依民法第五百十三條之規定對之有法定抵押權存在，因上訴
    人等對此有所爭執，被上訴人自有確認法定抵押權存在之法律上利益。為此求為
    判決確認被上訴人對訴外人尚業公司之工程款債權六千七百五十萬六千八百零一
    元及自七十五年一月十一日起至清償日止，按年息百分之五計算之遲延利息，就
    上訴人庚○○等十人所有如附表所列之不動產及其附屬建物有法定抵押權存在等
    語。
四、上訴人則以：依國賓大樓之使用執照記載，上訴人等係大樓內各得獨立所有權建
    築物之起造人，尚業公司係承造人，上訴人等之建築物所有權並非由尚業公司受
    讓而來，自非被上訴人行使法定抵押權之客體；國賓大樓之各樓係可各自獨立之
    區分所有建築物，依最高法院七十九年台上字第九七八號判決理由所示，被上訴
    人興建全棟建築之工程款，亦不能全由上訴人所有之第一、二層樓之法定抵押權
    來擔保；按系爭國賓大樓係於七十三年十二月二十八日興建完成，被上訴人遲至
    八十三年十一月九日始對上訴人提起確認法定抵押權存在之訴，依民法第一百二
    十七條第七款及同法第八百八十條規定，其抵押權亦因除斥期間屆滿而消滅；被
    上訴人公司設立登記日期為七十二年六月十六日，其於成立前之七十二年六月十
    五日與尚業公司訂立工程契約，應屬無效，縱非無效，亦因被上訴人公司取得營
    業執照係在七十二年八月二十四日，斯時該大樓已完成三樓樓板，二樓以下之建
    物已非被上訴人所承攬興建，此觀之工程造價亦可得證明，自無法定抵押權存在
    ；被上訴人所提出之所謂工程款支票，其發票時間均在七十四年以後，且均係以
    子○○個人為受款人，該支票顯非被上訴人與尚業公司間之工程款，應請被上訴
    人提出尚業公司積欠工程款有關之所有憑證、監工日誌、驗收報告與付款明細，
    始能查明法定抵押權之數額；縱如被上訴人所主張，尚業公司尚欠其工程款屬實
    ，惟被上訴人與尚業公司及尚業公司之債務人郡府公司三方面，曾於七十四年八
    月一日，就互相債務之清償方法，在台南市凱弘飯店成立協議，由郡府企業公司
    承擔尚業公司欠被上訴人之上述債務，有協議書可證，顯見被上訴人對尚業公司
    已無工程款債權存在，自無成立法定抵押權之可能；又被上訴人業經撤銷公司登
    記，已無當事人能力，其逕行提起本件訴訟，顯無理由云云，資為抗辯。
五、經查：被上訴人主張於七十二年六月十五日 (原審誤為七十二年六月十三日）與
    訴外人 (即定作人）尚業公司簽訂工程契約，承攬訴外人尚業公司與中華日報合
    建坐落台南市○○段九三九及九三九之一地號土地上建物 (即門牌台南市○○路
    二號國賓商業大樓建造工程) ，總工程費二億六千一百七十一萬四千零十五元之
    事實，有被上訴人提出之工程契約影本一件附於台灣台南地方法院八十一年度重
    訴字第六三號案卷內為證，為上訴人所不爭，應堪信為真實。
六、上訴人雖以被上訴人公司設立登記日期為七十二年六月十六日，其於成立前一日
    即七十二年六月十五日與尚業公司訂立之工程契約，應屬無效云云置辯。惟按「
    公司未經設定登記，固不能謂其具有獨立之人格，而不得為法律行為之主體。然
    以公司名義為法律行為者，依公司法第十九條第二項規定，既應由行為人自負其
    責，當非不應認行為人為該法律行為之主體。苟嗣後公司完成登記，已承受此項
    法律行為者，自此公司即成為該法律行為之主體。尤在股份有限公司，發起人因
    設立公司之必要，於設立登記前所取得之權利及負擔之義務，於設立登記後並應
    認當然移轉於公司」，有最高法院七十三年度台上字第二五五四判決可稽。
    經查：被上訴人公司之設立登記日期固為七十二年六月十六日（有公司執照足稽
    ），在此之前一日 (即七十二年六月十五日），被上訴人由其法定代理人子○○
    代表公司與訴外人尚業公司訂定工程契約，由被上訴人承攬訴外人尚業公司與中
    華日報合建坐落台南市○○段九三九及九三九之一地號土地上建物 (即門牌台南
    市○○路二號國賓商業大樓建造工程) ，依上開最高法院判決所示之見解，被上
    訴人百樂公司於公司登記前一日與訴外人尚業公司所簽定工程契約所取得之權利
    及負擔之義務，於設立登記後當然移轉於被上訴人百樂公司，況上訴人及被上訴
    人對於系爭工程嗣由被上訴人公司繼續施工，亦不爭執，從而，上訴人主張被上
    訴人於公司未成立前與訴外人尚業公司所簽定之工程契約，僅存在於被上訴人之
    法定代理人子○○個人與尚業公司間，被上訴人與尚業公司間無工程合約存在云
    云，洵不足採。
七、經查：系爭國賓大樓原由訴外人中華日報社提供土地，尚業公司提供全部建築費
    用合建，雙方按比例分配房屋，此有中華日報社與訴外人尚業公司於六十九年十
    一月十五日所訂立之「合建中華大樓契約書」影本附本院卷可稽。按「目前社會
    上合建房屋，係營造業在地主土地上建屋，分歸地主之房屋，係營造業者以地主
    所有之意思為地主興建，分歸營造業者之房屋，營造業者為原始取得人取得房屋
    之所有權」，此有最高法院六十八年度台上字第七五○號判決足稽，就本件合建
    中華大樓契約書」契約而言，應是「買賣」與「承攬」的混合契約，中華日報社
    係定作人，尚業公司為承攬人，要屬無疑。查華日報與尚業公司上開「合建中華
    大樓契約書」第三條：權利分配約定乙方（尚業公司）分得之建物及土地，即地
    上第一層及地下室第一層面積百分之六十，地下室第二層及地面第二層以上至第
    十二層每層面積各百分之六十六」，另第六條約定「建築執照：使用雙方或指定
    之人名義，由乙方 (尚業公司）提出申請，甲方 指中華日報社)有協助申請之義
    務」，茲依上訴人王粗、蔡紫均等人所提出之繳款書及房屋買賣合約書以觀，渠
    等所有如附表所示之建物，均係向尚業公司購買登記為渠等名義，而其餘上訴人
    對其名義所有如附表所示之建物，係向尚業公司購買取得，亦不爭執。按訴外人
    尚業公司係出資建築與中華日報社 (提供土地）合建房屋，就依合建契約所分得
    之房屋而言，尚業公司應為原始取得房屋之所有權，而如附表所示之房屋既由尚
    業公司原始取得所有權，縱嗣後如附表所示之房屋起造人名義變更 (例由尚業公
    司移轉與上訴人或由尚業公司依契約第六條約定指定上訴人為建築起造人），亦
    不影響尚業公司對如附表所示之房屋係原始取得。
八、本案應審究者，厥在「尚業公司有無積欠被上訴人系爭工程款？」「上訴人所有
    如附表所示之建物及其附屬建物是否為被上訴人所承攬興建？」「被上訴人就如
    附表所示房屋有無法定抵押權存在？可否僅就上訴人所有如附表所示房屋行使？
    」「被上訴人對尚業公司之工程款債權及抵押權，現今是否罹於時效而消滅？」
    ，爰分述如後：
(一)尚業公司有無積欠被上訴人系爭工程款？
    被上訴人主張：國賓大樓之工程，訴外人尚業公司尚積欠被上訴人工程款債務六
    千七百五十萬六千八百零一元。茲據被上訴人提出之台灣台南地方法院七十八年
    度訴字第一六一九號及最高法院八十一年度台上字第一七四一號民事確定判決所
    認定之事實，被上訴人承攬總工程款二億六千一百七十一萬四千零十五元，完工
    後因尚業公司支付工程款之支票退票，尚有一億三千一百七十八萬五千九百三十
    六元工程款未獲兌現，此有經稅捐機關蓋章認證之被上訴人公司七十五年年分錄
    帳內記載有一筆應收帳款一億三千一百七十八萬五千九百三十六元（附於該案卷
    內可參）可證，且七十四年八月一日訴外人侯火土，尚業公司法定代理人林鴻年
    與被上訴人法定代理人子○○於台南市凱弘飯店二二七一號房間訂有中華國賓大
    樓協議書，依該協議書記載，尚業公司開給被上訴人公司之全部支票約一億四千
    萬元，暨證人即尚業公司監工且為該協議書之執筆人之吳山河於台灣台南地方法
    院七十八年度訴字第一六一九號請求參與分配之訴事件中亦到庭結證稱：「協議
    當時，百樂與尚業均有會算，大約有一億四千萬元」等語足稽，證人曾光顯、吳
    山河於本院行準備程序時亦證實有上開協議會算紀錄，核與被上訴人所提出之給
    付工程款退票明細表所列之五十張退票總金額一億三千一百七十八萬五千九百三
    十六元大致相符，則被上訴人主張尚業公司於系爭國賓大樓完工後，經會算結果
    ，當時確實尚有工程款一億三千多萬元尚未支付等情，堪信為真，而該被上訴人
    所提出之退票明細表金額中，其第一部分，十張退票金額一千七百三十六萬元，
    前經最高法院七十七年度台上字第二五八四號民事判決確認係工程款無疑，被上
    訴人自承該部分已因獲准參與分配而受清償，是此部分金額應予扣除，退票明細
    表第二部分一張退票金額二百萬元，亦經最高法院八十一年度台上字第一七四一
    號民事判決確認，其為工程款無疑，亦經被上訴人自承因參與分配而受清償，此
    一金額亦應扣除，第五部分支票被上訴人主張已由郡府公司之十三樓房屋抵償，
    應予扣除，所餘之第三部分二十三張支票五千一百三十五萬五千九百七十一元，
    及第四部分十二張支票一千六百十五萬零八百三十元，合計六千七百五十萬六千
    八百零一元即為本件被上訴人所主張之債權本金，亦分別經台灣台北地方法院八
    十一年度重訴字第二一五號民事判決及台灣台南地方法院七十八年度訴字第一六
    一九號民事判決確認係工程款，被上訴人主張此部分未獲清償，有其執有之支票
    可證，上訴人亦無法就尚業公司已清償之事實舉證，堪信被上訴人就此所為之主
    張為真實。
(二)上訴人所有如附表所示之建物及其附屬建物是否為被上訴人所承攬興建？
    系爭國賓大樓之興建，係由尚業公司於六十九年十一月十五日與中華日報社訂立
    合建契約，於七十一年五月間取得建築執照，七十一年八月四日開工，而尚業公
    司於七十二年六月十五日另與被上訴人成立系爭承攬契約，依台南市政府工務局
    八十四年八月十二日以南工局建字第二九四四五號函送之之中華國賓商業大樓興
    建期間各層樓查驗核備日期存根影本（本院前審卷第二百十頁）顯示，系爭國賓
    大樓之二樓樓板於七十二年六月二十二日勘驗完成，此一日期與被上訴人開始承
    攬建築之日最為接近，依經驗法則，工程之勘驗應於工程完工後為之，堪認被上
    訴人於七十二年六月十六日開始承攬興建時，應認該二樓樓板即將完工。而所謂
    「二樓樓板」，依卷附台南市政府工務局八十五年一月二十六日南工局建字第三
    ○一六號函解釋，應指「一樓樓頂、二樓之地板」而言，是本件被上訴人依據其
    與尚業公司所成立之承攬契約所實際興建者應為該大樓之二樓以上（包含二樓）
    之建築，上訴人所有如附表所示之二樓建物為被上訴人所興建，應堪認定。至於
    系爭大樓之工程造價僅為概算，與實情未必完全相符，上訴人以工程造價不符，
    主張二樓以下建物（包含二樓）非被上訴人所承攬興建，尚乏實證，為不可採。
(三)被上訴人就如附表所示房屋有無法定抵押權存在？本件法定抵押權可否僅就上訴
    人所有二樓部分房屋行使？
  (1)按「承攬之工作為建築物或其他土地上之工作物，或為此等工作物之重大修繕者
    ，承攬人就承攬關係所生之債權，對於其工作所附之定作人之不動產，有抵押權
    」，民法第五百十三條定有明文。本件被上訴人既與訴外人尚業公司於七十二年
    六月十六日成立系爭國賓大樓興建承攬工程，上訴人等所有如附表所示之建物及
    其附屬建物為尚業公司原始取得，且為被上訴人所承攬興建，業見上述，就此部
    分承攬關係而言，被上訴人應為上訴人等所有如附表所示之建物及其附屬建物之
    承攬人，殆無疑義。而訴外人尚業公司積欠被上訴人六千七百五十萬六千八百零
    一元，並見上述 (參見理由九之一），依民法第五百十三條規定，被上訴人對尚
    業公司原始取得之上訴人所有如附表所示之房屋有法定抵押權存在，堪予認定。
  (2)另上訴人以國賓大樓之各樓，係可各自獨立之區分所有建築物，依最高法院七十
    九年台上字第九七八號判決之理由認為「被上訴人興建全棟建築之工程款，不能
    全由上訴人所有之第二層樓之法定抵押權來擔保」，惟上開最高法院之判決並非
    判例，且與最高法院七十九年第五次民事庭會議決議相左，參照民法第七百七十
    五條所定：「為同一債權之擔保，於數不動產上設定抵押權，而未限定各個不動
    產所負擔之金額者，抵押權人得就各個不動產賣得之價金，受債權全部或一部之
    清償」之同一法理，本件被上訴人就其對尚業公司之全部承攬報酬債權，依民法
    第五百十三條之規定，得對受讓尚業公司原始取得之系爭國賓大樓第二層區分所
    有物之上訴人行使法定抵押權，上訴人上開辯解尚非可採，併此敘明。
  (3)上訴人另提出訴外人尚業公司向台灣土地銀行台南分行拋棄法定抵押權之同意書
    ，經本院函查結果上開同意書係尚業公司於七十四年八月出具交付該行（有台灣
    土地銀行台南分行八十八年八月三十日南放字第八八○○九六一號函在卷足按）
    ，依上開拋棄書內容之記載「立同意書人尚業營造股份有限公司，茲為承包台南
    市○區○○段九三九、九三九之一地號上之建築工程‧‧‧‧現已完工，所有工
    程款項均已按進度付清，對該起造人與承攬人之工作物已無糾葛，故本人願意放
    棄就民法第五一三條之法定抵押權」，足見尚業公司係以承攬人地位拋棄法定抵
    押權無疑。依上開拋棄書，尚業公司所拋棄法定抵押權之對象應是中華日報社（
    定作人），並非被上訴人百樂公司甚明。蓋對被上訴人與尚業公司而言，尚業公
    司係被上訴人之定作人，被上訴人係尚業公司之承攬人，而拋棄法定扺押權應由
    承攬人向定作人為之（行使法定扺押權之利益歸諸承攬人），定作人（指尚業公
    司）不可能向承攬人（被上訴人）拋棄法定扺押權，其理甚明，因此上訴人依上
    開拋棄同意書主張被上訴人之法定抵押權不存在，亦無理由。
(四)被上訴人對尚業公司之工程款債權及抵押權，現今是否罹於時效而消滅？
    上訴人就前開被上訴人所主張之承攬工程債權雖以：(1)系爭國賓大樓係於七十三
    年十二月二十八日興建完成，被上訴人遲至八十三年十一月九日始對上訴人提起
    確認法定抵押權存在之訴，依民法第一百二十七條第七款及同法第八百八十條規
    定，其抵押權亦因除斥期間屆滿而消滅；(2)被上訴上訴人所提出之所謂工程款支
    票，其發票時間均在七十四年以後，且均係以子○○個人為受款人，該支票顯非
    被上訴人與尚業公司間之工程款；(3)被上訴人與尚業公司及尚業公司之債務人郡
    府公司三方面，曾於七十四年八月一日，就互相債務之清償方法，在台南市凱弘
    飯店成立協議，由郡府企業公司承擔尚業公司欠被上訴人之上述債務，被上訴人
    對尚業公司已無工程款債權存在等情，而抗辯被上訴人已無任何法定抵押債權可
    得行使。
  (1)按承攬人之報酬請求權，因二年間不行使而消滅，民法第一百二十七條第七款固
    定有明文。但依民法第一百四十四條第一項規定，時效完成後僅生債務人得拒絕
    給付之效果，債權人之債權並不因之而歸於消滅。本件被上訴人對定作人尚業公
    司之承攬工程債權，曾經台灣台北地方法院八十一年度重訴字第二一五號民事判
    決尚業公司應給付被上訴人六千七百五十萬六千八百零一元及自七十五年一月十
    一日起至清償日止，按週年利率百分之五計算之利息確定，上訴人嗣於該判決確
    定後之本件上訴程序中始主張時效消滅，並無理由 (本件工程款債權時效既未消
    滅，抵押權除斥期間亦無從進行而歸消滅) 。而尚業公司積欠被上訴人上開工程
    款既未清償，被上訴人所執有尚業公司之支票，應認尚業公司為支付系爭工程款
    而簽發等事實，並有尚業公司與被上訴人於七十四年八月一日所立之協議書可證
    ，且經證人吳山河證實在卷，已足證明被上訴人所持有尚業公司之支票係工程款
    存在之憑據。至於尚業公司就上開支票欲指名何人受款或嗣後雙方所協議之發票
    日為何？均不影響該支票係尚業公司支付被上訴人承攬工程款之事實，上訴人以
    支票受款人及發票日之時間質疑被上訴人之支票債權非屬工程款云云，顯非可採
    。
  (2)上訴人指稱被上訴人與訴外人尚業公司及郡府企業公司於七十四年八月一日所立
    之協議書係一紙債務承擔契約，抗辯被上訴人對尚業公司工程款債權已由訴外人
    郡府公司承擔而不存在乙節，因該協議書內容記載「地下三樓、一樓櫃台、十二
    、十三、十四樓旅館，「讓售」給百樂公司」，既云讓售，應係買賣關係，並非
    債務承擔甚明，是上訴人認依該協議書尚業公司積欠被上訴人之工程款已由郡府
    企業公司承擔，顯有誤會。
九、末查上訴人以被上訴人業經撤銷公司登記，已無當事人能力為由，認被上訴人不
    得提起本件訴訟；惟查被上訴人雖被主管機關撤銷公司登記屬實，但依最高法院
    八十一年度第二次民事庭會議決議略謂：公司設立登記，經主管機關撤銷者亦為
    公司解散之原因，法人之人格於清算範圍內仍然存續，必待清算完結後公司之人
    格始歸消減，今被上訴人公司於被撤銷登記後業經選任子○○為清算人進行清算
    程序，有被上訴人所提出之股東會議紀錄可稽，至今因有包括本件訴訟在內之多
    項未了事務待決，清算尚未完結甚明，是其法人資格自仍屬繼續存在，而有當事
    人能力，上訴人前開質疑，應無可採，亦於此一併說明。
十、綜上所述，本件被上訴人  (承攬人)主張依承攬關係對定作人尚業公司尚有六千
    七百五十萬六千八百零一元及自七十五年一月十一日起至清償日止，按週年利率
    百分之五計算之利息之承攬工程債權存在，及系爭國賓大樓第二層即附表編號一
    至三十七號所示之上訴人庚○○、丁○○、丑○○、戊○○、甲○○、己○○、
    王粗（已死亡，由乙○○承受訴訟）、常富營造有限公司、癸○○、辛○○所有
    建物（包括附屬建物）為其基於與尚業公司之承攬工程契約所興建，對之擁有抵
    押權存在，核屬可信，因上訴人庚○○、丁○○、丑○○、戊○○、甲○○、己
    ○○、王粗（已死亡，由乙○○承受訴訟）、常富營造有限公司、癸○○、辛○
    ○等人對之尚有爭執，其依民法第五百十三條法定抵押權及第八百六十七條抵押
    權追及效力之規定，就上開承攬工程債權及其遲延利息債權，主張對附表編號一
    至三十七號所示上訴人庚○○、丁○○、丑○○、戊○○、甲○○、己○○、王
    粗(已死亡，由乙○○承受訴訟)、常富營造有限公司、癸○○、辛○○所有建物
    ，訴請確認有法定抵押權存在，應有理由，原審就此一部分為被上訴人勝訴之判
    決，核無不合，上訴意旨仍執陳詞指摘原判決不當，求為廢棄改判，非有理由，
    應予駁回。
十一、本件事証已臻明確，兩造其餘攻擊防禦方法及証据資料，核與本件判決結果不
      生影響，不予一一論述，併予敘明。
據上論結：本件上訴為無理由，依民事訴訟法第四百四十九條第一項、第七十八條、
第八十五條第一項前段、第四百六十三條、第三百八十五條第一項前段判決如主文。
中      華      民      國    八十九    年      二      月      廿二    日
                                    臺灣高等法院臺南分院民事第三庭
~B1審判長法官  林    輝    雄
~B2      法官  高    明    發
~B3      法官  曾    平    杉
右正本係照原本作成。
如對本判決上訴，須於判決送達後二十日內向本院提出上訴狀，未表明上訴理由者，
應於上訴後二十日內向本院提出理由書。
中      華      民      國    八十九    年      二      月      廿九    日
~B法院書記官  侯    瑞    富


司法院資訊處製作；財團法人民間司法改革基金會備份。
